【裁判字號】    98,婚,1082
【裁判日期】    990205
【裁判案由】    離婚
【裁判全文】
臺灣板橋地方法院民事判決              98年度婚字第1082號
原      告  乙○○
訴訟代理人  李金澤律師
複  代理人  郭令立律師
訴訟代理人  成介之律師
複  代理人  甲○○
被      告  丙○○
上列當事人間請求離婚事件，於民國99年1 月13日經言詞辯論終
結，本院判決如下：
    主  文
原告之訴駁回。
訴訟費用由原告負擔。
    事  實
甲、原告方面：
一、聲明：請求判准原告與被告離婚。
二、陳述：
  (一)原告與被告於民國80年3 月18日結婚，婚後育有周翰、周蔓
    2 名子女。被告於婚後因未繼續就業，一直居家教育子女，
    處理家務，致性格大變，轉為多疑、暴戾，並懷疑原告與他
    人通姦，拒絕與原告履行同居。嗣被告變本加厲，時而攜同
    子女前往原告任職公司胡鬧，讓原告無法工作，職位不保。
    甚而於晚上不讓原告進房同睡，原告只得夜宿家中客廳，迄
    今十餘年夫妻無正常性生活。且被告更灌輸子女有關原告不
    負責任之不當言論，讓子女與原告疏離，造成家庭親情分裂
    ，有無法維持婚姻之破綻。被告並於98年7 月9 日主動向調
    解委員會聲請調解，主張除非原告願意付出每月薪資全部新
    臺幣（下同）6 萬元，否則將訴請離婚，足見被告與原告已
    無感情與親情，僅建立於金錢之實質，原告迫於無奈，亦於
    當日調解成立。
  (二)原告並未與第三人發生性關係，其於97年8 月20日、同年月
    27日所分別簽立之悔過書2 份，均係為了避免被告四處騷擾
    他人，於不得已情況下，遭被告脅迫所簽立，悔過書之內容
    均與事實不符。
  (三)被告因家管而長時間得與兒女共處，原告因須維持一家生計
    ，從早到晚需要工作，故與兒女相處時間較少，故兩造之子
    周瀚之證詞應係出於被告授意，此為情有可原。且孩子心中
    總認為應維持家庭完整性，故有反對兩造離婚之證詞，亦屬
    自然。
  (四)被告多次以書面信函向原告任職之公司主管發函，或以電話
    四處陳情，惡意中傷原告，已嚴重影響原告在公司之任職，
    原告公司更以正式書函警告原告，若被告仍持續惡意以書函
    或電話騷擾原告公司，原告將可能面臨遭公司解僱開除之命
    運。
  (五)被告從頭至尾只要原告之金錢，從未給予原告溫暖與關懷，
    甚而灌輸兒女錯誤觀念，將原告與兒女惡意分隔。又原告婚
    前係被告父母經營麵包店之師傅，婚後被告亦經常羞辱原告
    係長工出身，並靠娘家照顧才有今日云云，使原告身心俱疲
    ，萬念俱灰。
  (五)原告與被告目前僅有夫妻之名而無夫妻之實，形同水火，自
    屬難以維持婚姻，且情形已長達十餘年，情節自屬重大，且
    原告長期為此婚姻憂煩，以致求助精神科治療，爰依民法第
    1052條第2 項之規定，請求判准原告與被告離婚。
三、證據：提出戶籍謄本2 份、錄音光碟暨錄音譯文記錄影本各
    1 份、居家照片影本1 份、被告98年7 月10日聲請調解書1
    張、臺北縣新莊市調解委員會98年7 月14日調字第09800005
    37號調解通知書影本1 份、衛生署台北醫院第0000000 號診
    斷證明書1 件、被告98年11月19日寄予原告任職公司張信文
    協理之電子郵件紙本1 份、原告任職公司98年11月23日交予
    原告之警告函1 份。
乙、被告方面：
一、聲明：駁回原告之訴。
二、陳述：
  (一)被告於婚後亦有繼續就業，自90年起即擔任巨匠電腦兼任講
    師一職至今，因教育子女均由被告親力親為，兒女之課業成
    績均屬優良。
  (二)被告並非懷疑原告通姦，原告已於97年8 月10日向被告承認
    與公司內之同事吳湘芸有男女關係，並對其婚姻出軌行為於
    97年8 月20日寫下悔過書，該第三者也曾以手機簡訊向被告
    致歉，表示不應介入被告家庭等語。又原告亦承認曾於12年
    前與薛淑牙發生男女關係，並於97年8 月27日寫下悔過書直
    承此事。另原告之親姊妹曾於97年10月間來台調解兩造之婚
    姻困境，並多次以電子郵件勸合。98年5 月間，原告之母親
    與妹妹也曾來台調解原告之外遇事件，並在當時住宿之飯店
    苦勸原告，其妹周淑貞並親筆留書予被告與二名子女以資安
    慰與鼓勵。
  (三)被告並無拒絕履行夫妻義務，在98年4 月26日之前被告與原
    告一直都有同居一床，但於該日之後原告即自行搬至客廳沙
    發木椅夜宿，甚至夜半時原告自行外出，多次夜宿在外，而
    被告於原告外遇期間仍有與之行房。
  (四)被告係因家用所需，始至原告任職公司詢問。因原告於98年
    6 月起就時常以「我沒錢」作為藉口，拒付家庭生活費、子
    女教育費用等，98年4 月起更時常在外夜宿，並於98年7 月
    1 日起不告而別長達10日，故被告與二名子女於98年7 月5
    日約下班時分，至原告任職公司詢問原告，並未胡鬧，且僅
    有一次。另原告於98年8 月24日前往大陸地區工作後，即下
    落不明，被告曾於98年9 月28日以書函向原告任職公司詢問
    原告薪資發放情形並請求該公司辦理強制執行之相關事宜，
    然其主管並無回應。直至98年11月11日本案開庭時，被告始
    知原告已於98年11月6 日返台。後因強制執行原告薪資之結
    果，每月僅得款6,398 元，故被告於98年11月19日去信原告
    任職公司詢問。該公司警告原告之函文，完全是因為原告故
    意未履行家庭責任所致。
  (五)被告家庭不睦係因原告於97年10月外遇而起，被告與二名子
    女之身心均已受害，原告亦曾向其子周翰認錯。然而原告拒
    付家庭費用、子女教育費用，又外宿不回家，甚至假日也藉
    故外出，已使原告在子女心中父親形象再度受損。且原告於
    98年8 月24日出國工作，至98年11月6 日回台，均未通知家
    人，甚至對子女亦無電話連絡，實令人心寒，顯係原告自己
    造成與子女關係疏離，被告並未授意子女捏造證詞。
  (六)98年7 月22日原告與被告調解成立，並非被告所脅迫。當日
    原告自願給付每月家用6 萬元，毫不遲疑。然事後反悔，更
    為此不告而別，於98年8 月24日離家至大陸地區工作，不願
    付足家用，只留下2 份書信予子女，信中更載明須簽妥離婚
    協議書，才能換取家庭費用，如此傷害孩子，實不應該。
  (七)原告並未因被告而工作不保，且其精神壓力應為工作環境所
    致，與被告無涉。其餘長工之說、被告不再與原告有親密關
    係云云，均非實在。
  (八)綜上，原告請求離婚實無理由，故請求駁回原告之訴。
三、證據：提出原告與周翰手機簡訊2 份、原告簽立之悔過書2
    份、原告給子女之書信2 份、臺北縣新莊市公所函暨臺北縣
    新莊市調解委員會調解書各1 份、97年度綜合所得稅結算申
    報所得資料參考清單1 份、原告手寫留言條影本5 份、周瀚
    、周蔓就讀學校資料及獎狀影本12份、吳湘芸承認並道歉之
    手機簡訊影本2 份、兩造行房紀錄劃記月曆表影本1 份、原
    告自98年3 月起回家時刻紀錄表1 份、原告與子女之手機對
    話列印文字、原告匯款至被告存摺內頁影本1 份、原告手機
    簡訊文字列印3 份、原告妹妹手寫留言影本1 份、原告姊妹
    給被告之電子郵件3 份、周蔓與原告手機簡訊影本1 份、原
    告家居照片2 份、原告95年、96年各類所得扣繳暨免扣繳憑
    單2 份、被告與原告任職公司之書信2 份、臺灣板橋地方法
    院98年10月14日板院輔98司執月字第79444 號執行命令1 件
    、原告與子女之手機對話列印文字2 份、手寫留言條影本2
    份、原告任職公司98年12月10日匯款至被告存摺內頁影本1
    張、周蔓手寫信件1 份。
丙、本院依職權向內政部入出國及移民署函調原告入出境資料。
    理  由
一、原告於80年3 月18日與被告結婚，婚後育有周翰、周蔓二名
    子女；又原告於美食達人股份有限公司任職，並於98年8 月
    24日起經派遣至大陸地區任職至今；以及兩造於98年7 月22
    日在臺北縣新莊市調解委員會就兩造間家庭生活費用事件達
    成調解，約定由原告自98年8 月1 日起至112 年7 月1日 止
    ，按月於每月1 日給付6 萬元予被告等情，有戶籍謄本2 份
    、臺北縣新莊市調解委員會98民調字第306 號調解書1件 、
    內政部入出國及移民署98年12月25日移署資處亦字第098018
    3525號函暨原告入出國期證明書1 份在卷可佐，且為兩造所
    不爭執，自堪信為真。
二、原告起訴依民法第1052條第2 項之規定請求離婚，惟為被告
    所否認，並以前揭情詞置辯，是本件之爭點應為：(一)兩造間
    是否有難以維持婚姻之重大事由存在？(二)如是，該事由之存
    在應以誰較為可責？茲論述如下：
  (一)兩造間應有難以維持婚姻之重大事由存在：
    1.原告主張被告婚後多疑，懷疑伊有外遇，致使家庭失和云
      云，惟查，原告確實曾於婚後與訴外人吳湘芸、薛淑牙發
      生不正常之男女關係一節，除經被告陳明在卷外，並有被
      告提出之原告簽立之悔過書2 份在卷可稽，觀之其中原告
      於97年8 月20日所簽立之悔過書，其上確記載：「我乙○
      ○承認自己對婚姻出軌有錯，自此刻起終止與吳湘芸或任
      何女性之間的男女關係，保證日後不再有任何聯絡」等字
      樣，另原告於97年8 月27日所簽立之悔過書上亦記載：「
      我乙○○因為12年前妻子對我不尊重，讓我沒有男人尊嚴
      ，常在眾人面前不留面子給我，讓我抬不起頭做人，所以
      找了薛淑牙來做報復的工具，與她發生男女關係」等字樣
      ，而原告亦自認上開悔過書為其所簽立無訛。原告雖主張
      該上開兩份悔過書係遭被告脅迫所簽立，與事實不符云云
      ，然原告係出於自由意志簽立上開2 份悔過書一節，業經
      證人即兩造之子周翰到庭證稱：97年8 月20日、97年8 月
      27 日 簽立悔過書的時候伊有在場，當時還有媽媽、妹妹
      在場，爸爸有承認他和吳湘芸、薛淑牙發生男女關係，爸
      爸還跪著懺悔，兩份悔過書是不同時間寫的，媽媽並沒有
      威脅爸爸寫這兩份脅迫書，97年8 月20日那份悔過書打字
      部分是伊打的，打完字之後再給爸爸簽，附約與吳湘芸、
      自願結紮的填寫有經過爸爸的同意，97年8 月27日那份悔
      過書是爸爸寫的，爸爸因為已經被媽媽知道這個事情，媽
      媽希望爸爸立字條，有悔過之意，以免以後又發生這樣的
      事情等語在卷可證；以及兩造之女周蔓證述：97年8 月20
      日、97年8 月27日簽立悔過書的時候伊有在場，當時還有
      哥哥、媽媽在場，爸爸有承認他和吳湘芸、薛淑牙發生男
      女關係，爸爸還跪著懺悔，兩份悔過書是不同時間寫的，
      媽媽並沒有威脅爸爸寫這兩份脅迫書，是爸爸自己要寫的
      ，97年8 月20日那份悔過書打字部分是哥哥打的，打完字
      之後再給爸爸簽，附約與吳湘芸、自願結紮的填寫爸爸有
      同意，97年8 月27日那份悔過書是爸爸寫的，不太知道爸
      爸為何要寫這2 份悔過書，跟爸爸有外遇有關係等語綦詳
      ，審酌證人周翰於本院作證時已滿16歲，此有其戶籍謄本
      1 件附卷可參，其顯有辨別事理之能力，當不至於為兩造
      所誤導，且其所言與證人周蔓所述情節皆屬相符，是上開
      證人所言，應堪採信，足認原告主張係遭脅迫才簽立悔過
      書云云，並不可採。且原告為思慮成熟之成人，其既係出
      於自由意志簽立上開2 份悔過書，該悔過書之內容自可採
      信。此外，尚有原告均不爭執之訴外人吳湘芸於97年8 月
      10日晚上11時許以手機傳送予被告之簡訊稱：「周女士（
      按：即被告），介入你家庭是我的錯，跟你說聲「抱歉」
      ，你老公真的是好人，她對小朋友有很重的責任，夫妻之
      間要互相尊重才會長久，今天我的出現只是代表妳們的婚
      姻出現問題之門的鑰匙，我不圖你身邊的人事物（甚至金
      錢），該是您的我搶不走，還是要向您說聲『對不起』，
      讓您今天情緒起伏太大」等語存卷可佐，以及吳湘芸於97
      年8 月10日晚間以手機傳送予原告之簡訊稱：「告訴你老
      婆，我會自動離開你，我不是破壞你家庭的人，這個家是
      她自己先破壞我們才有機會在一起，『她』也不是真的很
      差只是非常難以溝通，《取捨之間你要想清楚》，我尊重
      你，從沒想過要害你，我怕你失去這份工作，到時你小孩
      真的要喝西北風，為了你可愛的女兒著想，請《她》不要
      太衝動，那只會讓大家難看！介入你的家庭是我的錯，我
      離開是因為小朋友是無辜的，大人的事情不應該去影響到
      《他們》，跟《她》說聲（報歉）（按：應為抱歉之誤繕
      ）也（謝謝）她這陣子的視而不見。『聰明的女人，就應
      該知道分寸，也要適時反省自己，為何事情會重蹈覆轍』
      ～轉告給《她》」等語附卷可考，苟原告並未與第三人吳
      湘芸發生不正常之男女關係，吳湘芸又何須發送上開簡訊
      向被告道歉與向原告說明？綜上，原告確於婚後發生外遇
      ，應可認定無訛。則原告主張被告懷疑伊外遇致其家庭失
      和云云，即為無據。
    2.原告復主張被告不讓伊進房同睡，夫妻長達十數年無正常
      性生活一節，然為被告所否認，辯稱：98年4 月26日之前
      被告和原告一直都有同居一床，但4 月26日之後原告自行
      搬至客廳沙發木椅夜宿等語，並提出原告夜宿於客廳沙發
      椅之照片1 幀為證。觀諸卷附原告提出之98年7 月25日兩
      造對話之錄音紀錄，其內容略以：（原告）我們分房十幾
      年沒睡在一起有何意義？（被告）你那根大鳥都爛掉，誰
      要跟你睡，而且我們分床沒分房，你睡米老鼠床。我三月
      時要去跟你睡，你還是不要啊等語，復佐以證人周翰證述
      ：98年4 月間爸爸自己搬去客廳睡覺，不知道為什麼，從
      那天搬到客廳之後，就在客廳睡，媽媽沒有不讓爸爸進房
      同睡等語，以及證人周蔓證稱：98年4 月間爸爸搬去客廳
      睡覺，不想跟媽媽發生性關係，從那天搬到客廳之後，就
      在客廳睡，媽媽沒有不讓爸爸進房同睡，是爸爸自己要到
      客廳睡覺等語，足見兩造於98年4 月26日之前，確係同房
      而居，惟於該日之後因感情生變，原告始自行搬至客廳就
      寢，被告並無阻止原告進入臥房之舉。至於兩造同房時期
      ，有無同床而睡，自非證人所得知悉，而被告於上開對話
      中既自承其事，亦可認定兩造係分床而睡，惟此節是否導
      致兩造之間長達十數年無正常性生活，仍非必然，此節既
      為被告所否認，原告就此復未充足舉證，即難遽予認定。
    3.原告又主張被告惡意灌輸子女錯誤觀念，使其父子、父女
      感情疏離等情，亦為被告所否認，並辯稱係原告自己破壞
      父親之形象等語，佐以證人周翰之證述：媽媽沒有灌輸有
      關爸爸不負責任的言論，因為爸爸外遇的事情，伊才知道
      爸爸以前的事情，媽媽並沒有跟伊灌輸爸爸不對等語；以
      及證人周蔓之證述：媽媽沒有灌輸，是依自己觀察爸爸，
      伊認為爸爸不負責任，媽媽沒有故意讓伊跟哥哥和爸爸疏
      離造成親情分離等語，審酌證人周翰於本院作證時已滿16
      歲，其顯有辨別事理之能力，當不至於為兩造所誤導，是
      證人所言，應堪採信，被告所辯，即非無據。原告主張被
      告惡意灌輸子女錯誤觀念云云，即不可採。
    4.原告復主張被告曾經攜同子女前往其任職公司處胡鬧，並
      曾多次以書面信函向原告任職之公司主管發函，或以電話
      四處陳情，惡意中傷原告，已嚴重影響原告在公司之任職
      等情，並提出被告98年11月19日寄予原告任職公司張信文
      協理之電子郵件紙本1 份、原告任職公司98年11月23日交
      予原告之警告函1 份為證。經查，被告固不否認曾於98年
      7 月5 日攜同二名子女前往原告任職公司處，並曾以書信
      向該公司主管陳情、詢問等情，然否認有何胡鬧行為。按
      胡鬧與否，實為個人感受與主觀價值之判斷，並無明確標
      準可言，除非有確切證據，尚難僅以被告攜同子女前往公
      司一事，即遽認係屬胡鬧，況經本院就「媽媽是否有帶你
      和妹妹（哥哥）去爸爸公司胡鬧？」之問題訊問證人周翰
      、周曼，證人周翰答以「沒有胡鬧，因為已經月底，媽媽
      的手頭吃緊，而爸爸一連外出10天都沒有回來，所以只好
      到爸爸公司找他，跟他拿生活費用，那時候已經快下班了
      。」證人周曼則答以「沒有，我們去爸爸公司是要問，爸
      爸那幾天沒有回來，到底是去哪裡。」等語，益徵被告所
      辯可採。惟原告確係因被告多次以信函向公司主管陳情而
      遭發函警告，此有上開原告任職公司於98年11月23日交予
      原告之警告函1 份存卷可參，是原告主張，即非全然無據
      ，足見被告之詢問與陳情，確已影響原告職場之聲譽與地
      位。
    5.原告主張被告婚後時常羞辱原告一節，既為被告所否認，
      又未見原告舉證以實其說，自難採為判斷之基礎。
    6.綜上所述，原告主張之部分事實，雖非全然可採，然兩造
      為夫妻，本應互信互愛，因原告未盡婚姻之忠實義務，致
      雙方互信基礎破裂，感情生變。兩造不思盡力化解衝突，
      反而不斷互相攻訐，甚而造成原告職場生涯之危機。又原
      告於98年8 月24日經公司派遣前往大陸地區任職後，即與
      被告失去聯絡，雖曾於98年11月6 日返台，卻未返家，亦
      未告知被告及子女，嗣逕自於98年11月11日再度出境，此
      除經被告抗辯在卷外，並經證人周翰、周曼證述一致屬實
      ，並經本院依職權向內政部入出國及移民署函查屬實，有
      該署98年12月25日函暨入出國日期證明書各1 件附卷可參
      ，復為原告所不爭執，至今兩造仍無法正常溝通相處，其
      客觀上維持婚姻之情感不復存在，在主觀上亦已喪失維持
      婚姻之意欲，兩造間婚姻所生之破綻，已無回復希望，足
      認兩造確有難以維持婚姻之重大事由存在。
  (二)原告對於難以維持婚姻之重大事由較為可責：
    按民法第1052條第2 項前段規定：「有前項以外之重大事由
    ，難以維持婚姻者，夫妻之一方得請求離婚。但其事由應由
    夫妻之一方負責者，僅他方得請求離婚。」其目的在使夫妻
    請求裁判離婚之事由較富彈性，然亦需夫妻間發生足使婚姻
    難以維持之重大事由，始准一方依該法條第2 項訴請離婚；
    且該條項但書規定難以維持婚姻之重大事由應由夫妻之一方
    負責者，僅他方得請求離婚，係為公允而設，故難以維持婚
    姻之重大事由，夫妻雙方均須負責時，應比較衡量雙方之有
    責程度，僅責任較輕之一方，得向責任較重之他方請求離婚
    ，或有責程度相同時，雙方均得請求離婚，始符公平。經查
    ：
    1.按夫妻互負忠誠義務，原告於婚後仍與第三人發生不正常
      之男女關係，此一行為不但有悖於社會善良風俗，亦違反
      夫妻應誠摯相愛、互信互諒之基礎，已致原告於精神上蒙
      受極大傷害，致家庭失和，婚姻感情基礎破裂，原告就此
      自深有可責。
    2.原告於98年4 月26日自行搬至客廳就寢，致兩造分房而睡
      ，此對於兩造日後婚姻關係正常維繫及彼此溝通之進行，
      甚有妨礙。嗣原告於98年8 月24日經公司派遣前往大陸地
      區任職後，即與被告失去聯絡，雖曾於98年11月6 日返台
      ，卻未返家，亦未告知被告及子女，嗣逕自於98年11月11
      日再度出境，迄今仍未返家，益使兩造無法正常溝通相處
      ，對於兩造婚姻之互諒關係，破壞甚鉅，彼此感情恐因長
      期分隔而淡漠，此與夫妻以共同生活為目的之本質有違，
      而失共同生活之基礎。原告就此一結果之發生，應認深具
      可歸責事由。
    3.被告前往原告任職之公司尋找原告，多次以信函向該公司
      之主管陳情、詢問，造成原告於職場上之聲譽、地位受損
      ，造成夫妻之間的感情更形惡化，對此被告亦有可責性。
      然考其動機，乃係出於與原告家庭生活費用索取之糾紛，
      實乃人之常情，尚難苛責。
    4.綜上，兩造雖存有難以維持婚姻之重大事由，就此重大事
      由，兩造雖均有可責之處，但細譯其情節，原告之可歸責
      性更高，若准原告離婚，將難符公平。揆諸上開說明，原
      告據以訴請離婚，為無理由，應予駁回。
三、本件事證已臻明確，兩造其餘主張、陳述及所提之證據暨攻
    擊防禦方法，均與本案判斷結果無影響，爰不一一論述。
四、據上論結，本件原告之訴為無理由，依民事訴訟法第78條，
    判決如主文。
中    華    民    國    99    年    2     月    5     日
                  家事法庭  法  官  郭光興
以上正本係照原本作成。
如對本判決上訴，須於判決送達後20日之不變期間內，向本院提
出上訴狀。
中    華    民    國    99    年    2     月    8     日
                            書記官  簡維萍

司法院資訊處製作；財團法人民間司法改革基金會備份。
